臺北高等行政法院判決　　　　　　　　　　　　　　九十一年度訴字第五一三七號
　　　　　　　　　　　　　　　.
　　原　　　告　甲○○
　　訴訟代理人　葉維惇（會計師）
　　複代理人　　陳國雄（會計師）
　　被　　　告　財政部臺灣省北區國稅局
　　代　表　人　許虞哲（局長）
　　訴訟代理人　丁○
　　　　　　　　丙○○
　　　　　　　　乙○○
右當事人間因綜合所得稅事件，原告不服財政部中華民國九十一年十月十五日台財訴
字第○九一○○二九一二○號訴願決定，提起行政訴訟，本院判決如左：
　　主  文
訴願決定及原處分（含復查決定）均撤銷。
訴訟費用由被告負擔。
　　事  實
一、事實概要：原告為旭展窯業股份有限公司（下稱旭展公司）之股東，於辦理民國
    八十五年度綜合所得稅結算申報時，漏報取自該公司之營利所得新台幣（下同）
    七、三二○、○○○元，漏繳所得稅額一、一七七、五九七元，經人檢舉，被告
    按其所漏稅額一、一七七、五九七元處○‧二倍之罰鍰計二三五、五○○元。原
    告不服，主張其業於被告寄發九十年二月十四日處分書前之八十九年六月二十一
    日自動辦理補申報並補繳稅款，符合稅捐稽徵法第四十八條之一自動補報加息免
    罰之規定等語，申請復查未獲變更，提起訴願亦遭決定駁回，遂提起行政訴訟。
二、兩造聲明：
　(一)原告聲明：訴願決定及原處分均撤銷。
　(二)被告聲明：駁回原告之訴。
三、兩造之爭點：原告漏報取自旭展公司之系爭營利所得，有無過失？
　(一)原告主張之理由：
    1.被告以原告取得減資收回股票之款項為「營利所得」認應課徵所得稅，顯然違
      反所得稅法第十四條第一項第一類之規定，乃「營利所得」係指「公司股東所
      分配之股利」，包括現金股利及股票股利，而股票股利又可分區分為盈餘轉增
      資配發之股票股利與資本公積轉增資配發之股票股利，至資本公積轉增資配發
      之股票股利，依財政部八十一年五月二十九日台財稅第八一○一四○○一一號
      函規定，股東「於取得時，免予計入當年度所得課稅。」。旭展公司以處分土
      地資產之溢價收入，依行為時公司法第二百三十八條之規定轉列資本公積，嗣
      以該資本公積依公司法第二百四十一條規定辦理轉增資而配發予原告之股票股
      利，即屬上開所稱之「資本公積轉增資配發之股票股利」，是原告取得該股票
      股利，自應「免予計入當年度所得課徵所得稅」。
    2.原告投資之旭展公司，其增資、減資程序均依公司法規定辦理，被告片面認定
      該公司以出售土地增益之盈餘分配與各股東，認事用法顯有違誤。原告確於旭
      展公司辦理增資時取得系爭「營利所得」（即以資本公積配發之股票股利），
      屬免計入所得課稅之所得，該營利所得依法既發生於增資配股時，自不應於減
      資收回股票時再次認定為營利所得，被告以其屬應稅之營利所得逕按短漏報裁
      處罰鍰，實屬無據。
    3.按「人民違反法律上之義務而應受行政罰之行為，法律無特別規定時，雖不出
      於故意為必要，仍須以過失為其責任條件。但應受行政罰之行為，僅須違反禁
      止規定或作為義務，而不以發生損害或危險為要件者，推定為有過失，於行為
      人不能舉證證明自己無過失時，即應受處罰。」司法院釋字第二七五號著有解
      釋。法律上所指之「過失」，乃以行為人對違章結果之產生「應注意」而「不
      注意」為其構成要件。本件依行為時財政部六十九年台財稅第三三六九四號函
      釋「減資以現金收回資本公積轉增資配發之增資股票，經核非屬盈餘分配，而
      屬該項股票轉讓之性質。」原告未申報該筆所得，有非可歸責之過失，依上開
      解釋意旨，得予免罰。又按「信賴保護原則攸關憲法上人民權利之保障，公權
      力行使涉及人民信賴利益而有保護之必要者，不限於授益行政處分之撤銷或廢
      止（行政程序法第一百十九條、第一百二十條及第一百二十六條參照），即行
      政法規之廢止或變更亦有其適用。行政法規公布施行後，制定或發布法規之機
      關依法定程序予以修改或廢止時，應兼顧規範對象信賴利益之保護。．．．．
      」司法院釋字第五二五號亦著有解釋。旭展公司於本件出售土地及增減資案，
      曾於八十六年一月二十七日函請被告所屬中壢稽徵所，就該公司辦理減資收回
      資本公積轉增資配發股票而給付境外法人股東日商高砂工業株式會社之股款，
      應否辦理扣繳予以釋示，亦經該所以八十六年二月二十一日北區國稅中壢資第
      八六○六七二三二號函覆，認非屬盈餘之分配，無須辦理扣繳。是本件既非盈
      餘分配，即無所得稅徵課問題，遑論處罰，被告擅自變更適用法令之見解，違
      反信賴保護原則。
    4.原告取得旭展公司辦理減資以現金收回資本公積轉增資配股之款項，依財政部
      六十九年台財稅第三三六九四號函、八十三年台財稅第八三一五九六四四九號
      函及所得稅法第四條之一規定，不予併入綜合所得稅核課，並無不合。縱應予
      課稅，原告因信賴行為時財政部六十九年台財稅第三三六九四號函及中壢稽徵
      所八十六年北區國稅中壢資第八六○六七二三二號函釋，未將之併入綜合所得
      總額申報，並無過失，不應受罰。
  (二)被告主張之理由：
    1.股份有限公司發行之股票係表彰股東持有股份權利之有價證券，所謂股票轉讓
      ，係股東持有股份權利之轉讓，股票轉讓後，股權及股份並不消滅，僅轉由第
      三人持有，而公司減少資本之目的及作用在銷除其股份，股份既經銷除，該股
      份之股權即消滅，故股份有限公司辦理減資收回股票，無論是否有給付股東現
      金，其目的與作用均在消滅該股票所表彰之股份與股權，不生股票轉讓或股權
      轉讓之效果，與股票轉讓或股權轉讓之本質不同，不屬股票轉讓行為，此觀諸
      公司法第一百六十三條至第一百六十五條、第一百六十八條第一項規定自明。
      又股份有限公司處分土地之溢價收入，非屬營業結果所產生之權益，依行為時
      公司法第二百三十八條第三款規定，應列入資本公積，資本公積原屬資本性質
      ，故公司利用資本公積轉增資，僅為公司淨值會計科目之調整，股東保留於公
      司之資產淨值，並未變更，實質上亦無所得，故股東取得公司利用資本公積轉
      增資配發之記名股票，於取得時，固免予計入當年度所得課徵所得稅（參照財
      政部八十一年五月二十九日台財稅第八一○一四○○一一號函釋意旨），惟公
      司如辦理減資以現金收回資本公積轉增資配發之增資股票，即係將帳面上資本
      公積轉增資所增加之股份變現，發現金給股東，實質上與營利事業將出售土地
      之盈餘（溢價收入）分配予股東，並無不同，此時股東實質上已有所得，依實
      質課稅原則，即應計入當年度所得課徵所得稅。原告所引財政部六十九年五月
      八日台財稅第三三六九四號函釋：「公司辦理減資以現金收回資本公積轉增資
      配發之增資股票，非屬盈餘分配，而屬股票轉讓行為」云云，違反實質課稅原
      則，並誤解公司辦理減資收回股票之性質為股票轉讓行為，自不得適用。
    2.財政部八十一年五月二十九日台財稅第八一○一四○○一一號函釋意旨係謂「
      股份有限公司處分土地之溢價收入，應列入資本公積，股東取得公司利用資本
      公積轉增資配發之記名股票，於取得時，免予計入當年度所得課徵所得稅。但
      股東嗣後將此類股票轉讓時，應按全部轉讓價格作為轉讓年度之證券交易所得
      ，依所得稅法第四條之一規定，自七十九年一月一日起，停止課徵所得稅」，
      本件旭展公司辦理減資以現金收回資本公積轉增資配發股票之行為，既非股票
      轉讓行為，即無上開函釋之適用，系爭所得自難歸屬為證券交易所得，而依所
      得稅法第四條之一規定，停止課徵所得稅。旭展公司於八十三年間出售土地、
      廠房之溢價收益二六○、○七九、五七七元，同年十月二十六日該公司股東會
      決議通過提撥其中一八○、○○○、○○○元轉增資配發股票一八○、○○○
      股，又於八十五年八月三十一日該公司股東會決議通過辦理減資，以現金收回
      原告持有旭展公司之資本公積轉增資配發之股票一八○、○○○股，此有被告
      檢舉案件簽報單影本及旭展公司開立之扣繳憑單可稽。此舉以現金收回資本公
      積轉增資配發股票之行為與將出售土地增益分配予各股東之行為實無二致，揆
      諸前開說明，尚非股票轉讓性質。原告雖主張其依財政部六十九年五月八日台
      財稅第三三六九四號函釋所為行為，依法並無故意或過失致短漏報所得情事，
      依司法院釋字第二七五號解釋意旨，自應不罰。惟所得稅法第十四條第一項第
      一類規定及財政部相關函釋早於八十五年原告取得減資股款之前即已揭示，原
      告本有認識及遵守之義務，且旭展公司先辦理增資，再減資以現金收回資本公
      積轉增資配發股票之行為，係以迂迴取巧方式幫助股東規避稅負，原告於辦理
      八十五年度個人綜合所得稅結算申報時，未將系爭營利所得一併申報，自難謂
      無故意。又財政部六十九年五月八日台財稅第三三六九四號及八十一年五月二
      十九日台財稅第八一○一四○○一一號函釋，係就公司在正常運作下單純減資
      、以資本公積轉增資配發股票時所為解釋，並非教示人民得以迂迴取巧方式規
      避原應負擔之所得稅負，故原告之行為仍可歸責，縱其信賴財政部六十九年五
      月八日台財稅第三三六九四號函釋，其信賴並不值得保護。從而被告按其所漏
      繳所得稅額一、一七七、五九七元，依所得稅法第一百十條第一項規定，處所
      漏稅額○‧二倍罰鍰二三五、五○○元（計算至百元），並無不合。
    3.原告主張旭展公司曾發函被告所屬中壢稽徵所函詢減資以現金收回股票，應否
      辦理扣繳事宜，經該所函覆不須辦理扣繳在案，是股東應無所得乙節。依所得
      稅法第八十八條及第八十九條之規定，公私機關、團體、學校、事業或執行業
      務者於給付各類所得時，並非均須辦理扣繳稅款後，發放予個人時，始屬個人
      之所得。是旭展公司處分土地之溢價收入，辦理增資後再辦理減資，以現金收
      回股東持有該公司之資本公積轉增資配發之股票，經被告所屬中壢稽徵所函覆
      非所得稅法規定之扣繳範圍，惟仍屬公司給付股東之所得，自為股東之營利所
      得，併課其當年度綜合所得稅，殆無疑義。
　　理  由
一、按「個人之綜合所得總額，以其全年左列各類所得合併計算之：第一類：營利所
    得：公司股東所分配之股利總額、合作社社員所分配之盈餘總額、合夥組織營利
    事業之合夥人每年度應分配之盈餘、獨資資本主每年自其獨資經營事業所得之盈
    餘及個人一時貿易之盈餘皆屬之。」「納稅義務人應於每年二月二十日起至三月
    底止，填具結算申報書，向該管稽徵機關，申報其上一年度內構成綜合所得總額
    或營利事業收入總額之項目及數額，以及有關減免、扣除之事實，並應依其全年
    應納稅額減除暫繳稅額、尚未抵繳之扣繳稅額及可扣抵稅額，計算其應納之結算
    稅額，於申報前自行繳納。但短期票券利息所得之扣繳稅款不得減除。」「納稅
    義務人有左列各類所得者，應由扣繳義務人於給付時，依規定之扣繳率或扣繳辦
    法，扣取稅款，並依第九十二條規定繳納之．．．」「公私機關、團體、學校、
    事業或執行業務者每年所給付依前條規定應扣繳稅款之所得，及第十四條第一項
    第十類之其他所得，因未達起扣點，或因不屬本法規定之扣繳範圍，而未經扣繳
    稅款者，應於年每一月底前，將受領人姓名、住址、國民身分證統一編號及全年
    給付金額等，依規定格式，列單申報主管稽徵機關；並應於二月十日前，將免扣
    繳憑單填發納稅義務人。」「納稅義務人已依本法規定辦理結算申報，但對依本
    法規定應申報課稅之所得額有漏報或短報情事者，處以所漏稅額兩倍以下之罰鍰
    。」為行為時所得稅法第十四條第一項第一類、第七十一條第一項、第八十八條
    、第八十九條第三項及第一百十條第一項所明定。
二、被告以訴外人旭展公司於八十三年間出售土地、廠房之溢價收益二六○、○七九
    、五七七元，同年十月二十六日經股東會決議通過提撥其中一八○、○○○、○
    ○○元轉增資配發股票一八○、○○○股，又於八十五年八月三十一日股東會決
    議通過辦理減資，以現金收回原告持有旭展公司之資本公積轉增資配發股票一八
    ○、○○○股，實係以迂迴取巧方式將出售土地增益分配予股東，為營利所得，
    原告辦理八十五年度個人綜合所得稅結算申報時，未將該營利所得一併申報，難
    謂無故意，遂依所得稅法第一百十條第一項規定，按其所漏稅額一、一七七、五
    九七元處○‧二倍之罰鍰計二三五、五○○元，固非無見。惟查人民違反法律上
    之義務而應受行政罰之行為，法律無特別規定時，雖不以出於故意為必要，仍須
    以過失為其責任條件，有司法院釋字第二七五號解釋可按。本件原告取得旭展公
    司收回其持有該公司資本公積轉增資配發股票之現金，未據辦理扣繳稅款，而旭
    展公司曾於八十六年一月二十七日就「以出售資產增資再減資退回股款，是否應
    辦理扣繳」乙事函詢被告所屬中壢稽徵所，經該所以八十六年二月二十一日北區
    國稅中壢資第八六○六七二三二號函覆：「貴公司辦理減資退還原資本公積轉增
    資額新台幣八五、三八○、○○○元，經核非屬盈餘之分配，尚免辦理扣繳，請
    查照。」有該影本在卷可稽，且為被告所不爭執。是原告主張其因而以系爭所得
    非屬盈餘之分配，無須辦理扣繳，非應稅所得，未予申報並無過失，不應處罰，
    即屬可採。從而被告以原告漏報系爭所得科予罰鍰，復查及訴願決定遞予維持，
    均有違誤，原告聲明求為撤銷，並無不合，應由本院將訴願決定及原處分（含復
    查決定）均撤銷。
三、據上論結，本件原告之訴為有理由，爰依行政訴訟法第九十八條第三項前段，判
    決如主文。
中　　華　　民　　國　　 九十三　　　年　　　八　　　月　    十二     　日
                 臺 北 高 等 行 政 法 院   第 三 庭
                                審 判 長 法  官　鄭忠仁
                                         法  官　侯東昇
                                         法  官　楊莉莉
右為正本係照原本作成。
如不服本判決，應於送達後二十日內，向本院提出上訴狀並表明上訴理由，如於本判
決宣示後送達前提起上訴者，應於判決送達後二十日內補提上訴理由書（須按他造人
數附繕本）。
中　　華　　民　　國　　 九十三　　　年　　　八　　　月　    十二     　日
            　　　　　　　　　　　       書記官  王俊權
